【裁判字號】    97,上訴,1501
【裁判日期】    970527
【裁判案由】    強盜等
【裁判全文】
臺灣高等法院刑事判決       97年度上訴字第1501號
公  訴  人  臺灣板橋地方法院檢察署檢察官
被      告  乙○○
                    （
選任辯護人  陳正旻律師
上列上訴人因被告強盜案件，不服台灣板橋地方法院九十六年度
訴字第四二００號，中華民國九十七年二月四日第一審判決（起
訴案號：九十六年度偵字第二七四五七號），提起上訴，本院判
決如下：
    主  文
原判決關於民國九十六年十一月八日之竊盜及傷害暨定執行刑部
分均撤銷。
乙○○竊盜，因防護贓物、脫免逮捕，而當場施以強暴，累犯，
處有期徒刑伍年陸月。
    事  實
一、乙○○曾犯竊盜、強盜、施用毒品，分別經判處有期徒刑五
    月、三年四月及八月（嗣減為有期徒刑四月），於民國九十
    六年九月二十七日執行完畢。竟不悔改，又意圖為自己不法
    之所有，於同年十一月八日凌晨零時許，進入台北縣中和市
    ○○路○段七十三號甲○○所經營之精選集影視出租店，佯
    裝欲承租影片，隨即趁甲○○進入內室倒開水不注意之機會
    ，至櫃檯內，徒手竊取甲○○置放於抽屜內之皮包乙個（內
    有新台幣千元紙鈔三張）及五百元紙鈔二張、百元紙鈔二十
    五張、五十元硬幣二枚、十元硬幣三十枚等現金，並將之置
    於自己實力支配下，適為自內室走出之甲○○夫妻發現、趨
    前質問、制止離去，乙○○為防護其取得在手之贓款及脫免
    逮捕，竟萌生傷害犯意，出手毆打甲○○臉部，致甲○○下
    嘴唇受傷流血，嗣因甲○○之子將鐵門拉下、防止乙○○逃
    離現場，並通報警方，而經警趕至現場，將乙○○逮捕到案
    。
二、案經被害人甲○○訴請台北縣政府警察局中和分局報告台灣
    板橋地方法院檢察署檢察官偵查起訴。
    理  由
一、訊據被告乙○○對於其在上揭時、地，假借租片之機會，進
    入櫃檯、打開抽屜等情坦承不諱，但否認犯準強盜重罪，辯
    稱：當時店東甲○○與其妻及兒子三人在場，且已將店門拉
    下，伊根本不可能以一敵三，亦無法脫逃，實係在遭甲○○
    抓、抱、壓制下，拉扯之間，無意之中傷及甲○○，既乏傷
    害之故意，更未使甲○○達到難以抗拒之程度，自不該當準
    強盜之構成要件云云。惟查：
  (一)刑法第三百二十九條之準強盜罪，將竊盜或搶奪之行為人為
    防護贓物、脫免逮捕或湮滅罪證而當場施以強暴、脅迫之行
    為，視為施強暴、脅迫使人不能抗拒而取走財物之強盜行為
    ，乃因準強盜罪之取財行為與施強暴、脅迫行為之因果順序
    ，雖與強盜罪相反，卻有時空之緊密連接關係，以致竊盜或
    搶奪之故意與施強暴、脅迫之故意，並非截然可分，而得以
    視為一複合之單一故意，亦即可認為此等行為人之主觀不法
    與強盜行為人之主觀不法幾無差異；復因取財行為與施強暴
    、脅迫行為之因果順序縱使倒置，客觀上對於被害人或第三
    人所造成財產法益與人身法益之損害卻無二致，而得予以相
    同之評價，故擬制為強盜行為。而此準強盜罪之強暴、脅迫
    ，固應達於使人難以抗拒之程度，為司法院釋字第六三０號
    解釋所釋明，但仍與真正之強盜罪構成要件所明定之「至使
    不能抗拒」，尚非完全一致，自有程度上之差別，此因強盜
    罪中之強暴、脅迫行為，係發自被害人轉移其財物持有狀態
    之奪取財物目的，要與準強盜之強盜、脅迫行為，乃出於行
    為人自保之目的，兩者行為本質尚有不同（參照最高法院九
    十六年台上字第七二五０號判決要旨）。是行為人在實行竊
    盜、搶奪之際，為防護贓物、脫免逮捕或湮滅罪證，而當場
    對於被害人施用強暴、脅迫手段，其主觀惡性已經表現於外
    ，倘客觀上已致被害人當下難以抗拒，即應成立準強盜罪，
    予以嚴懲。易言之，並不以至使被害人陷於完全不能抗拒之
    地步為必要，否則準強盜與真強盜即無何差異，殊非立法本
    旨。至於被害人在當下難以抗拒之後，復因其他緣由，出手
    抵抗，甚或最後反制成功，要屬另事，不能以此後情，逆斷
    被害人未達難以抗拒之程度。
  (二)被告遭發覺竊行之時，手上正拿著竊得之現金，而甲○○裝
    有金錢之小包包，原係置放在抽屜中，亦已被取出放在桌上
    ，黃妻質問被告何以如此，被告回稱要找錢，甲○○即說報
    警，被告就想「跑走」，「就出拳往我（按係甲○○）的下
    巴揮過來，我的嘴唇因此破裂流血，被告還一直要掙扎逃走
    ，我的左胸也有被打到」等情，業據甲○○在偵查中供證綦
    詳（見偵查卷第四十九頁），在原審審理中，仍為相同意旨
    之證言，更詳言：「我問他（指被告）為什麼要站在那邊，
    他說要買帶子和買東西，自己在找錢，我說（縱然）要找錢
    ，也（應當）要向我們說，不應該自己進入櫃台，他說就是
    要買影帶跟東西，什麼東西沒有講，後來我兒子過來，我就
    叫我兒子打電話報警‥‥。之後他為了要跑掉，就發生他出
    拳打我」、「當時是面對面，所以他揮拳打我，打到我的臉
    部。之後因為他要跑，我有從後面抱他」、「他力量很大，
    我被推到架子上撞到」、「我沒有要讓他走，因為已經報警
    ，所以我想要拉住他，他就把我推走，我也不知道怎麼被打
    到。我的嘴巴和鼻樑被打」、「只有我一個人抱他，我兒子
    將鐵門關起來，我兒子沒有和他接觸」、「他很激烈反應要
    跑，但是我抓著他的褲子不讓他跑。到門口的時候，被告摔
    倒，我才壓住他。」（見原審第五十三至五十五頁）並有盜
    所現場照片（見偵查卷第二十五、二十六頁）、甲○○受傷
    照片（同上卷第二十四頁）、贓款照片（同上卷第二十二頁
    ）及甲○○立具之贓物認領保管單（同上卷第二十一頁）在
    案可資佐證。被告就甲○○所證情節，亦無異見。
  (三)被告既已將贓款持在手上，顯已竊盜得逞；甫遭發覺，當場
    出拳揮向當面責問為何擅取財物之之甲○○，自係為防護贓
    物而當場施以強暴；其力道非輕，已致甲○○受傷，當非失
    手；甲○○既猝不及防、已經受傷，顯見當下難以抗拒；被
    告強力擺脫甲○○之抱、抓動作，已至門口，始因跌倒而遭
    壓制，足見原有脫免逮捕之意，嗣因障礙而被制伏，自不能
    就其最後被捕之結果，逆行推斷其甫施用強暴手段之初，尚
    未致被害人於難以抗拒之程度。
  (四)綜上所述，被告所辯各節，無非避重就輕之遁詞，不足採信
    ，其犯行可以認定。
二、核被告之行為，應成立刑法第三百二十九條之準強盜罪，及
    第二百七十七條第一項之傷害罪。所犯二罪，係出於一行為
    之想像競合，應從一重論以準強盜罪，並依同法第三百二十
    八條第一項規定處刑。被告有事實欄所載犯罪科刑及執行情
    形，有本院被告全國前案紀錄表可憑，其於有期徒刑執行完
    畢後五年內，再犯本件有期徒刑以上刑之罪，為累犯，應加
    重其刑。
三、原審予以論科，固非無見。惟原判決將被告犯罪事實予以割
    裂評價，依較輕之竊盜、傷害罪論處，尚非允洽。檢察官上
    訴予以指摘，洵屬有理由，自應由本院將原判決有關此部分
    及定執行刑部分，均予以撤銷改判。爰審酌被告有竊盜、強
    盜前科紀錄，足見素行非佳，此次利用深夜進入商店，趁店
    主不注意之際，動手竊錢，甫遭發覺，旋施暴力，致被害人
    受傷之犯罪動機、目的、手段，幸終被制伏送警，被害人財
    物已經追回，受害尚輕，被告竟猶狡展，態度可議等一切情
    狀，量處如主文所示之刑，以示懲儆。
據上論斷，應依刑事訴訟法第三百六十九條第一項前段、第三百
六十四條、第二百九十九條第一項前段，刑法第二百七十七條第
一項、第三百二十九條、第三百二十八條第一項、第四十七條，
刑法施行法第一條之一第一項，判決如主文。
中    華    民    國    97    年    5     月    27    日
                  刑事第十九庭審判長法  官  黃金富
                                    法  官  魏新國
                                    法  官  洪昌宏
以上正本證明與原本無異。
如不服本判決，應於收受送達後十日內向本院提出上訴書狀，其
未敘述上訴之理由者並得於提起上訴後十日內向本院補提理由書
（均須按他造當事人之人數附繕本）。
                                    書記官  王韻雅
中    華    民    國    97    年    5     月    27    日
附錄：本案論罪科刑法條全文
中華民國刑法第329條（準強盜罪）
竊盜或搶奪，因防護贓物、脫免逮捕或湮滅罪證，而當場施以強
暴脅迫者，以強盜論。
中華民國刑法第328條第一項（普通強盜罪）
意圖為自己或第三人不法之所有，以強暴、脅迫、藥劑、催眠術
或他法，至使不能抗拒，而取他人之物或使其交付者，為強盜罪
，處五年以上有期徒刑。


司法院資訊處製作；財團法人民間司法改革基金會備份。
